臺灣花蓮地方法院民事判決
110年度訴字第245號
原      告  林寶貴  
被      告  林俊彰  
居花蓮縣○○鄉○○路○段000號
訴訟代理人  許正次律師
            鄭道樞律師  
上列當事人間請求返還不當得利事件，本院於民國110年11月24
日言詞辯論終結，判決如下：
    主      文
被告應給付原告新臺幣（下同)227,600元，及自110年7月23日起
起至清償日止，按週年利率百分之5計算之利息。
原告其餘之訴駁回。
訴訟費用由被告負擔百分之23，餘由原告負擔。
本判決原告勝訴部分得假執行，但被告如以227,600元為原告預
供擔保後，得免為假執行。
    事實及理由
一、原告主張：
　㈠原告於民國100年1月25日將名下花蓮縣○○市○○路000號1樓房
    屋（下稱系爭房屋）出租予被告，供被告經營台富便當店，
    雙方約定租賃期間自100年2月10日至110年2月9日止，共10
    年，每月租金新臺幣（下同）50,000元，該契約並訂有逕受
    強制執行條款，約定被告於租賃期限屆滿時，應返還租賃標
    的物，若被告未即時遷出返還系爭房屋，應逕受強制執行，
    原告得請求以月租金2倍計算之違約金（下稱系爭違約金)，
    嗣該租約(下稱系爭租約)並於同日經公證。　
　㈡詎被告於租賃期限屆滿後，竟未遷出及返還系爭房屋予原告
    ，經原告依系爭租約逕受強制執行條款向本院聲請強制執行
    （本院110年度司執字第2725號），原告始於110年5月13日
    取回系爭房屋，總計被告於系爭租約屆滿後無權占用系爭房
    屋期間為92日，而受有相當於租金之不當得利153,336元（
    計算式：50,000元30日92日＝153,336元，元以下四捨五入
    ）；另因系爭違約金之性質為懲罰性違約金，原告自得向被
    告請求上揭占用期間（原告僅請求3個月）按月租金2倍計算
    之懲罰性違約金300,000元。又被告未將系爭房屋內之物品
    清除及清潔環境，天花板、牆面及地磚均有嚴重之油垢及破
    損，原告因無法聯繫到被告，乃不得已自行委託業者拆除招
    牌、清理環境及重貼地磚，共計花費632,175元，依系爭租
    約第12條第1項約定，原告自得請求被告負擔該等清潔費用
    。
　㈢綜上，被告應給付原告之金額為1,085,511元，扣除被告前所
    交付原告之押租金100,000元，被告尚應給付原告985,511元
    。爰依系爭租約及不當得利法律關係，請求被告給付相當租
    金之不當得利、違約金及清理費用等語，並聲明：被告應給
    付原告985,511元，及自起訴狀繕本送達翌日起至清償日止
    ，按週年利率5%計算之利息。
二、被告則以：
　㈠被告承租系爭房屋係用來經營台富便當店，因租約期滿不及
    整理系爭房屋之故，曾請求原告展延期限並匯款50,000元予
    原告，惟遭原告拒絕，原告除如數退還該款項外並聲請強制
    執行，系爭房屋遂於110年5月13日經法院點交予原告。雖系
    爭租約租期屆滿後，被告未即時遷讓返還系爭房屋，原告依
    系爭租約第9條第2項規定，得請求被告按租金2倍支付違約
    金至遷讓完畢，惟原告所受之損害，不過為租金及其遲延利
    息，又考量當前因疫情因素，不動產買賣或租賃極其冷清，
    原告迄今亦遲遲無法將系爭房屋出租，更遑論兩造約定之租
    金本已在行情之上，如仍使被告負擔每月100,000元之違約
    金，將過度溢出原告所受損害，爰請求本院參酌法定利率上
    限，將違約金酌減至原租金加計20%即180,000元【計算式：
    50,000元（1＋0.2)3月＝180,000元】，方為適當。
  ㈡系爭租約第9條第2項未明確約定為懲罰性違約金，租約全文
    亦無被告遲延遷讓返還房屋時，原告除違約金外得另為請求
    積極損害或消極損害之約定，因此足徵系爭違約金約定，應
    屬損害賠償損額預定性之違約金，則原告既已依此請求被告
    支付違約金，又再請求返還因租約屆滿後至遲延交屋所生相
    當於租金之不當得利，即有重複請求之情事，難謂有據。
  ㈢系爭租約第12條第1項清理費的請求及第9條第2項違約金的請
    求，雖分屬獨立約定，故原告於約定違約金外得再行請求清
    理費。惟依系爭租約第12條第1項之文義，原告所得請求之
    清理費部分，僅限於「被告未搬離而由原告以廢棄物處理之
    物件」所生之費用，合併系爭租約第7條觀察，所謂遺留物
    不包含裝潢（包含一切布置、裝飾、空間設計）。原告提出
    之報價單、估價單，並非收據，被告否認其形式上及實質上
    真正，再細觀單據所載品項，除招牌拆除外，其餘均為重作
    天花板、地磚、粉刷等工程支出，此部分之費用應不屬系爭
    租約第12條第1項所謂遺留物之清理費，故原告請求拆除招
    牌、清理環境、重貼地磚等合計623,175元，均非有據。
  ㈣綜上，原告請求僅180,000元之違約金屬有理由，並經扣100,
    000元押金後，被告僅需支付80,000元。另被告為請求展限
    以利騰空，自行支付50,000元予原告，惟遭原告退還，應認
    原告依民法第235條規定，就該50,000元不負遲延責任。基
    此，被告應支付者為80,000元，及其中30,000元自110年7月
    30日起至清償日止，按年息5%計算之利息等語置辯。並為答
    辯聲明：⒈原告請求逾80,000元及其中30,000元自110年7月3
    0日起至清償日止按週年利率5%計算之利息部分駁回。⒉如受
    不利判決，被告願供擔保，請求免為假執行之宣告。
三、兩造不爭執事項（見卷第226-227頁）：
  ㈠原告於100年2月10日至110年2月9日，將系爭房屋出租予被告
    ，供被告經營台富便當店，雙方約定每月租金為50,000元；
    租期屆滿，系爭租約當然消滅，原告無須另行通知，被告如
    需續租，應於租賃期限屆滿前1個月以書面通知原告，經原
    告同意並另訂新租賃契約方屬有效（見系爭租約第2條第3項
    ）。系爭租約並於100年1月25日經民間公證人公證。
　㈡系爭租約第9條第2項約定：被告未即時遷出返還租賃標的物
    時，原告每月得向被告請求按照月租金2倍支付違約金至遷
    讓完竣。
　㈢系爭租約第7條第3項約定：被告於返還租賃標的物時，原告
    同意被告以裝潢後之狀態清空並清潔後返還，但不得要求任
    何補償費用。
　㈣系爭租約第12條第1項約定：被告遷出時，如有未搬離之物件
    ，同意原告以廢棄物處理，清理費用由被告負擔。
　㈤系爭房屋於約定租賃期限(110年2月10日)屆至後，未據被告
    返還該屋，嗣經原告依系爭公證書聲請強制執行(本院110年
    度司執字第2725號)，而於110年5月13日依強制執行程序取
    回。
　㈥被告交付予原告的系爭租賃契約押租金100,000元，於系爭租
    賃契約終止後，原告未返還被告，應從本件被告應賠償之金
    額中扣除。
四、本件爭點：
  ㈠原告請求違約金300,000元有無理由？被告請求酌減違約金有
    無理由？
  ㈡原告請求相當於租金之不當得利153,336元，有無理由？
  ㈢原告請求拆除招牌、清潔環境，重貼地磚等費用632,175元
　　，有無理由？
五、本院之判斷：
  ㈠原告請求被告給付違約金300,000元，為有理由。
　　⒈按違約金，除當事人另有訂定外，視為因不履行而生損害
      之賠償總額。其約定如債務人不於適當時期或不依適當方
      法履行債務時，即須支付違約金者，債權人除得請求履行
      債務外，違約金視為因不於適當時期或不依適當方法履行
      債務所生損害之賠償總額，民法第250條第2項定有明文，
      此即「損害賠償額預定性違約金」。次按「懲罰性違約金
      」，係以強制債務之履行為目的，確保債權效力所定之強
      制罰，故如債務人未依債之關係所定之債務履行時，債權
      人無論損害有無，皆得請求，且如有損害時，除懲罰性違
      約金，更得請求其他損害賠償（最高法院83年度台上字第
      2879號判決意旨參照），因其對債權人保障更為優厚，故
      必限於契約當事人明示之情形，始得認為係懲罰性違約金
      之約定，此亦係民法第250條除書所定「除當事人另有訂
      定外」文義之由設。
　  ⒉系爭違約金之性質為「損害賠償額預定性違約金」，而非
      「懲罰性違約金」。
　　  查系爭租約第9條第2項約定：「被告未即時遷出返還租賃
      標的物時，原告每月得向被告請求按照月租金2倍支付違
      約金至遷讓完竣。」，已如前揭三、㈡所述，依其文義，
      足認兩造並未明示系爭違約金之性質為懲罰性違約金。再
      參酌此項違約金係促使被告即時搬遷，而對被告不即時搬
      遷課予給付違約金義務，亦與民法第250條第2項後段文義
      相符，是系爭違約金之性質為「損害賠償額預定性違約金
      」甚明，原告主張該違約金為「懲罰性違約金」，即屬無
      據。
　  ⒊系爭違約金之性質既為「損害賠償額預定性違約金」，則
      依民法第250條第2項後段之規定，原告除得請求被告履行
      返還系爭房屋之債務外，系爭違約金則視為因被告不於適
      當時期或不依適當方法履行債務所生損害之賠償總額。而
      系爭房屋於約定租賃期限屆至後，未據被告返還該屋，嗣
      經原告於110年5月13日依強制執行程序取回，期間共計92
      天，已如前揭三、㈤所述。從而，原告請求以3個月計算之
      違約金300,000元（計算式：50,000元2倍3月＝300,000
      元），即屬有據。
　　⒋原告請求酌減違約金，為無理由。
　    按約定之違約金過高者，法院得減至相當之數額，民法第252條定有明文。至於是否相當，即須依一般客觀事實，社會經濟狀況及當事人所受損害情形，以為斟酌之標準（最高法院79年度台上字第1915號判決意旨參照）。本院審酌系爭違約金之性質為「損害賠償額預定性違約金」，包括被告不於適當時期履行返還系爭房屋債務所生損害之賠償總額，原告已不得再向被告請求此期間相當於租金之不當得利；另參酌系爭租約係長達10年之定期契約，兩造並約定租期屆滿契約當然消滅，被告如需續租，應於租賃期限屆滿前1個月以書面通知原告，經原告同意並「另訂新租賃契約」方屬有效，且經公證等情，已如前揭三、㈠所述，在在顯示系爭租約以租期屆滿當然消滅為原則，僅例外於原告同意以「另訂新租賃契約」與被告簽立新約，被告始得繼續使用系爭房屋，足認被告有充裕時間規劃系爭租約租期屆滿後其店面及生財器具之處置方式。惟被告未經原告同意「另訂新租賃契約」，且經原告拒絕展延期限，並退還被告所匯之款項後，仍拒不搬遷，其情形與系爭違約金所欲避免之情形相同。況以系爭租約約定以月租金2倍計算系爭違約金，本即寓有促使被告屆期即時搬遷之意；且依系爭租約已明示其終期，依社會經濟狀況，亦無於租賃期間屆滿後再予被告搬遷期間之必要等情。從而，被告請求酌減違約金，即屬無據。
　　⒌綜上，原告請求違約金300,000元為有理由，被告請求酌減
      違約金為無理由。　
  ㈡原告請求被告給付相當於租金之不當得利153,336元，為無理
    由。
　  查系爭違約金之性質為「損害賠償額預定性違約金」，已包
    括被告不於適當時期履行返還系爭房屋債務所生損害之賠償
    總額，原告不得再向被告請求相當於租金之不當得利，已如
    上揭㈠、⒋所述。從而，原告此部分請求為無理由。
　㈢原告請求拆除招牌、清理環境，重貼地磚等費用，以27,600
    元為有理由，逾此範圍，為無理由。
    ⒈按承租人於返還租賃標的物時，出租人同意承租人以裝潢
      後之狀態清空並清潔後返還，但不得要求任何補償費用；
      承租人遷出時，如有未搬離之物件，同意出租人以廢棄物
      處理，清理費用由承租人負擔，系爭租約第7條第3項、第
      12條第1項約定明確。次按承租人應依約定方法，為租賃
      物之使用、收益；無約定方法者，應以依租賃物之性質而
      定之方法為之；承租人應以善良管理人之注意，保管租賃
      物，租賃物有生產力者，並應保持其生產力；承租人違反
      前項義務，致租賃物毀損、滅失者，負損害賠償責任。但
      依約定之方法或依物之性質而定之方法為使用、收益，致
      有變更或毀損者，不在此限，民法第438條第1項、第432
      條第1項、第2項分別定有明文。準此，承租人應依約定方
      法為租賃物之使用收益，如當事人未有明確之約定時，即
      應依租賃物之性質而定之方法為之，此時除應依不同租賃
      物之特性，分別判定其適當之用益方法外，並應斟酌當事
      人租賃之目的及交易之習慣，以為決定。是本件被告就系
      爭房屋之具體返還義務，僅有「以裝潢後之狀態清空並清
      潔」、「就未搬離之物件負擔清理費用」等義務，至系爭
      房屋內之地磚、油漆等設施等返還之狀態，因兩造未明確
      約定，即應以被告承租系爭房屋作為開設便當店使用之目
      的，以判斷是否合理使用而致損壞。
　　⒉茲就原告下列各項工程款請求，判斷如下：
　　　⑴拆招牌工程款15,100元部分（見卷第87頁），為有理由
        。
　　　  系爭房屋之「台富便當」招牌，雖架設在系爭房屋外，
        然依其設置位置及拆卸難易，及其客觀上對原告毫無實
        益(因原告不可能用該招牌營業）等情，難認屬系房屋
        之裝潢，而係應由被告負責拆卸搬離之物件。從而，被
        告未自行拆卸搬離，原告自得依系爭租約第12條第1項
        之約定，以廢棄物處理，並請求被告負擔因此而生之拆
        卸費用15,100元。從而，原告此部分請求有理由。
　　　⑵輕鋼架石膏天花板工程費63,000元部分（見卷第89頁）
        ，為無理由。
　　　  查上揭工程原係被告施作之天花板裝潢，嗣因天花板有
        損壞情形，原告始拆除重做等情，業為原告所陳明（見
        卷第163頁）。足認被告係依裝潢後之狀態返還，原告
        此部分請求自屬無據。
　　　⑶一樓牆面裝潢拆除工程費86,000元部分（見卷第91頁）
        ，以10,000元為有理由；逾此部分請求，為無理由。
　      ①查此部分工程之細項中，「5.地上雜物清除」、「7.
          後邊地上雜物清」、「12.廢棄物處理」，可認屬被
          告以裝潢後之狀態「清空」後返還系爭房屋之義務，
          故此部分請求為有理由。另衡諸此工程之估價單中僅
          有工程總價，而未載明各工項金額，及上開工項相對
          於下列②之工項，僅屬環境善後之簡單工項，本院衡
          酌兩造程序、實體利益及社會交易常情，認此部分工
          程款以10,000元為合理。
 　　　 ②至此部分工程之細項中，編號1至4、6、8-11等9項拆
          除工程，其拆除前的狀態既屬被告裝潢後之狀態，揆
          諸上揭說明，原告此部分請求自屬無據。
　　　⑷油漆工程費66,000元部分（見卷第171頁），為無理由。
        　　
　　　　經審視原告提出系爭房屋取回後之照片（見卷第53-86
        頁），可知系爭房屋牆面雖有陳舊及部分掉漆、擦痕、
        髒污，惟依系爭房屋供被告作為便當店使用之情形，其
        牆面油漆之狀態自難與一般非供相同使用之房屋比擬，
        難認被告有何未依該租賃物之性質而定之方法為用益，
        是原告此部分請求亦無理由。
　　　⑸地板磁磚拋除、油水分離槽整理、貼地磚、牆面打底粉
        光、補修紅磚及地板凹槽、泥作垃圾等工程費396,175
        元部分（見卷第95-99頁），以油水分離槽整理工程費2
        ,500元為有理由；其餘請求，為無理由。
　　　  ①上揭工程之油水分離槽整理，可認屬被告以裝潢後之
          狀態「清潔」後返還系爭房屋之義務之一，而此工程
          依估價單所記載之單價為2,500元(見卷第95頁），是
          原告此部分請求自有理由。
　　　　②至上揭地板磁磚拋除、貼地磚、牆面打底粉光、補修
          紅磚及地板凹槽、泥作垃圾清運等工程，經審視上揭
          原告提出系爭房屋取回後之照片，並未發現有未依該
          租賃物作為便當店使用之性質而定之方法為用益所生
          之損壞等情形，原告亦未舉證此部分工程施作係因被
          告有何不當使用系爭房屋所致，是原告此部分請求自
          無理由。
　　　⑹綜上，原告就工程款之請求，僅上揭⑴拆招牌工程款15,1
        00元、⑶①之雜物清除、廢棄物處理工程費10,000元，及
        上揭⑸①之油水分離槽整理工程費2,500元為有理由，其
        餘請求則無理由。
六、綜上所述，原告上揭違約金300,000元及拆招牌工程款15,10
    0元、雜物清除、廢棄物處理工程費10,000元、油水分離槽
    整理工程費2,500元，合計327,600元之請求，應屬有據，扣
    除兩造所不爭執應於本件賠償金額中扣除之押租金100,000
    元（見前揭三、㈥），原告得請求之金額為227,600元（計算
    式：327,600－100,000＝227,600）。又本件被告自系爭租約
    屆滿翌日，即負有依約返還系爭租賃物義務，是原告請求自
    起訴狀繕本送達翌日起算遲延利息，對被告既無不利，自無
    不可。而本件起訴狀繕本係於110年7月22日送達被告，有卷
    附送達證書可憑（見卷第41頁），是原告請求自起訴狀繕本
    送達翌日即110年7月23日起至清償日止，按週年利率5%計算
    之利息，自屬有理。從而，原告依系爭租約之法律關係，請
    求被告給付227,600元，及自110年7月23日起至清償日止，
    按週年利率5%計算之利息，為有理由，應予准許；逾此部分
    之請求，為無理由，應予駁回。至被告雖以原告為請求展限
    以利騰空系爭房屋，而自行支付50,000元予原告，惟遭原告
    退還，是就此50,000元部分自不負遲延責任云云。惟被告於
    系爭租約屆滿後，本即負有返還系爭房屋之義務，並不因上
    開50,000元之支付而免除其返還系爭房屋義務違反之遲延責
    任，是被告主張就此遭原告退還之50,000元部分，原告不得
    主張遲延利息，自屬無據，附此敘明。
七、本件原告勝訴部分，係所命給付之金額未逾500,000元之判
    決，依民事訴訟法第389條第1項第5款規定，應依職權宣告
    假執行；並依同法第392條第2項規定，宣告被告預供擔保，
    得免為假執行。
八、本件事證已臻明確，兩造其餘攻擊防禦方法及舉證，核於判
    決結果不生影響，爰不一一論斷，附此敘明。
九、訴訟費用負擔之依據：民事訴訟法第79條。　　
中　　華　　民　　國　　110 　年　　12　　月　　17　　日
                  民事第一庭  法  官  李立青
上列正本證明與原本無異。
如對本判決不服，應於送達後20日內，向本院提出上訴狀（應抄
附繕本）。
中　　華　　民　　國　　110 　年　　12　　月　　20　　日
                              書記官  洪美雪